【裁判字號】    90,台上,1004
【裁判日期】    900607
【裁判案由】    確認遺囑無效
【裁判全文】
最高法院民事判決                                九十年度台上字第一○○四號
    上 訴 人  丁○○即鄭金.
    被上訴人  甲○○
              丙○○
              乙○○
右當事人間請求確認遺囑無效事件，上訴人對於中華民國八十九年一月四日台灣高等
法院高雄分院第二審判決（八十八年度家上字第一九七號），提起上訴，本院判決如
左：
    主  文
原判決廢棄，發回台灣高等法院高雄分院。
    理  由
本件原審維持第一審所為上訴人敗訴之判決，駁回其上訴，無非以：按確認之訴除確
認證書真偽之訴外，應以法律關係為訴訟標的，契約為法律關係發生之原因，非即法
律關係本身，本屬一種事實或法律問題，不得為確認之訴之標的。上訴人於第一審起
訴請求確認被繼承人即伊父鄭朝經於民國七十一年八月十六日所為之代筆遺囑無效，
嗣具狀變更聲明為請求確認該遺囑不成立，惟稱法律關係者，係指權利義務本身，通
常即為私法上之請求權。查遺囑為法律行為，乃使繼承權應繼分發生變更之原因，而
非法律關係本身，不得為確認之訴之訴訟標的，則上訴人主張上開遺囑因欠缺法定見
證人，而訴請確認遺囑無效或不成立，顯無理由，爰不經言詞辯論，逕為判決駁回其
上訴等詞。為其判斷之基礎。
按以遺囑處分遺產者，受遺贈人因遺囑人死亡而取得承繼遺產之權利，此觀民法第一
千一百八十七條、第一千一百九十九條規定意旨自明，則該遺囑所規範者即為私法上
請求承繼遺產權利義務之法律關係，能否遽謂受遺贈人請求確認遺囑之成立（或不成
立），或此法律關係存在（或不存在）均不得為確認之訴之訴訟標的，已非無疑。況
上訴人於第一審起訴原主張，被上訴人存心不良，乘鄭朝經重病之際，夥同代書偽造
代筆遺囑，復違反民法第一千一百九十八條第三款規定，將法定繼承人鄭金珠之配偶
陳遠生虛列為遺囑見證人，上開遺囑應屬無效等語（見一審卷三頁背面、五頁），因
而聲明請求確認該代筆遺囑為無效（見同上卷三頁）；後改稱，存檔之鄭朝經代筆遺
囑為虛偽，伊調卷時發現遺囑上之（見證人）許芳菊名字亦係被偽造等語，爰請求確
認鄭朝經之遺囑為非真正或虛偽（見同上卷五八頁、四○、四一頁）；嗣又稱，追加
起訴聲明，請求確認上開遺囑不成立（見同上卷一七九頁），前後所為聲明及相關陳
述非盡一致，其真意究竟若何？亦欠明瞭。乃原審未詳推闡明晰，即不經言詞辯論，
逕為上訴人不利之判決，其訴訟程序自有重大瑕疵。上訴論旨，指摘原判決不當，求
予廢棄，非無理由。又八十九年二月九日修正施行之民事訴訟法第二百四十七條就提
起確認之訴之要件及審判長闡明權之行使已有規定，案經發回，宜併注意及之。
據上論結，本件上訴為有理由，依民事訴訟法第四百七十七條第一項、第四百七十八
條第一項，判決如主文。
中      華      民      國     九十     年      六      月      七      日
                              最高法院民事第七庭
                                  審判長法官  蘇  茂  秋
                                        法官  徐  璧  湖
                                        法官  朱  建  男
                                        法官  曾  煌  圳
                                        法官  李  慧  兒
      右正本證明與原本無異
                                              書  記  官
中      華      民      國     九十     年      六      月    二十六    日


司法院資訊處製作；財團法人民間司法改革基金會備份。
